高雄高等行政法院判決　　　　　　　　　　　　　　　九十三年度訴字第二一七號
　　　　　　　　　　　　　　　.
　　原　　　告　晉欣營造有限公司
　　代　表　人　甲○○
　　訴訟代理人　丙○○
　　被　　　告　澎湖縣政府
　　代　表　人　乙○○　縣長
　　訴訟代理人　丁○○
　　　　　　　　戊○○
右當事人間因採購事件，原告不服行政院公共工程委員會中華民國九十二年十二月二
十四日訴九二四九三號採購申訴審議判斷，提起行政訴訟。本院判決如左：
　　主  文
原告之訴駁回。
訴訟費用由原告負擔。
    事  實
甲、事實概要：
    緣原告參加被告所辦理「澎湖縣五德國小校舍新建工程」採購招標案（下稱系爭
    採購案），於民國（下同）九十一年十一月十八日開標結果，因所有參加廠商之
    投標價均高於底價金額新台幣（下同）三二、八ＯＯ、ＯＯＯ元，經當場三次比
    減價格結果，以原告標價三三、六ＯＯ、ＯＯＯ元最低，但仍超出底價，惟因該
    標價未逾預算數額且未逾底價百分之八，被告遂依政府採購法第五十三條第二項
    規定保留決標。嗣被告審核後，認系爭採購案有緊急情事，遂以九十一年十一月
    二十六日府建購字第Ｚ○○○○○○○○○號函通知原告決標並前來辦理簽約事
    宜，因原告未辦簽約，被告乃再以九十一年十二月四日以府建購字第Ｚ○○○○
    ○○○○○號函，催促原告辦理簽約，原告仍未辦理，並對該通知函提出申訴，
    經行政院公共工程委員會以九十二年六月二十四日訴九一五四五號審議判斷略謂
    ：「另招標機關九十一年十二月四日府建購字第Ｚ○○○○○○○○○號函所謂
    ‧‧‧等語，業經招標機關代表於預審會上澄明該部分僅係警示性質，其係於九
    十一年十二月二十日始以府建購字第Ｚ○○○○○○○○○號函為正式通知，經
    申訴廠商九十二年一月九日異議後尚未作成處理結果，故本件僅就招標機關之決
    標是否合法為審議，關於沒收押標金及刊登政府採購公報部分，則非本案審理範
    圍，併此指明。」等語而駁回原告申訴（按原告就該審議判斷不服，前曾向本院
    提起行政訴訟，經本院以九十二年度訴字第一Ｏ一九號判決駁回在案）。被告乃
    據以作成九十二年七月十七日府建購字第Ｚ○○○○○○○○○號函（下稱原處
    分），通知原告略謂：「二、旨揭採購，貴廠商得標後拒不訂約，併經行政院公
    共工程委員會採購申訴審議委員會審議判斷結果貴廠商申訴被駁回，本府除依本
    法第三十一條將貴廠商繳交之押標金新台幣壹百萬元整不予發還外，另有本法第
    一Ｏ一條第七款之情事，‧‧‧。三、貴廠商如認為上開通知違反本法或不實者
    ，得於接獲通知之次日起二十日內，以書面向本機關提出異議。如未提出異議，
    依本法第一百零二條第三項將貴廠商名稱及相關情形刊登政府採購公報。」等情
    。原告不服，向被告出陳述意見後，以被告未於法定期限內依異議程序處理，乃
    依政府採購法第一百零二條第一項之規定，逕向行政院公共工程委員會提出申訴
    ，旋遭審議機關以九十二年十二月二十四日訴九二四九三號採購申訴審議判斷駁
    回，原告仍表不服，乃提起本件行政訴訟（上揭沒入押標金部分，業經原告於本
    院行準備程序時撤回起訴）。
乙、兩造聲明：
一、原告聲明求為判決：
（一）申訴審議判斷及原處分關於將原告刊登為不良廠商於政府採購公報之部分均撤
      銷。
（二）訴訟費用由被告負擔。
二、被告聲明求為判決：
（一）原告之訴駁回。
（二）訴訟費用由原告負擔。
丙、兩造之主張：
一、原告主張之理由：
（一）原告於九十一年十一月十八日參加被告辦理之「澎湖縣五德國小校舍新建工程
      」採購案，開標結果所有投標廠商之標價均高於該投標案底價，投標案主持人
      乃進行減價程序，經程序減價三次後仍高於底價而無法決標。被告乃宣布系爭
      採購案保留（俗稱保留標），是被告於通知原告決標前，原告既尚未得標，雙
      方法律關係屬於未定狀態。嗣經原告審慎評估，即於被告通知決標之前，分別
      於九十一年十一月十八日及同年月二十日、二十五日、二十六日電知被告，說
      明原告欲放棄該保留標，並於九十一年十一月二十五日正式以書面通知被告，
      說明自系爭採購案保留後，國內鋼筋類及金屬類材料即大幅漲價，且漲幅亦大
      幅超越原告之投標成本等情，是原告放棄該保留標，自有正當理由。然被告於
      九十一年十一月二十六日以府建購字第Ｚ○○○○○○○○○號函，仍通知原
      告決標。嗣被告更依據行政院公共工程委員會審議判斷，對原告為不予發還押
      標金及停權刊載公報之處分，於法顯有未合。至請求返還沒入押標金部分之爭
      議，前經鈞院九十二年度訴字第一Ｏ一九號判決後，原告不服，目前上訴於最
      高行政法院審理中，附此敘明。
（二）又按，保留標係保留決標權利之通知，被告事後可以不予決標或決標，一經通
      知決標或不予決標，其法律關係即告確定。亦即在通知決標或不予決標之前，
      其係屬效力未定之法律關係，雙方除有特別約定外均不受拘束。蓋法律行為須
      得第三人之同意，始生效力者，其同意或拒絕，得向當事人一方為之，又效力
      未定之法律行為，經第三人拒絕後，自始成為無效之法律行為，如未經其他行
      為確定效力，其法律行為效力未定，當事人不得主張法律行為效力。然參諸本
      件投標須知規定，並未禁止保留廠商於招標機關通知決標前，拋棄保留權利，
      是保留廠商於保留期限內，基於交易衡平原則，自得拋棄承包工程之權利。乃
      本件原告既已於被告通知決標前，向被告表示拒絕，採購契約即無法成立，原
      告不予履約，自無違約責任可言，是被告將原告停權刊載政府公報之行政處分
      ，於法自有違誤。
二、被告主張之理由：
（一）按「機關依前條通知廠商後，廠商未於規定期限內提出異議或申訴，或經提出
      申訴結果不予受理或審議結果指明不違反本法或並無不實者，機關應即將廠商
      名稱及相關情形刊登政府採購公報。」為政府採購法第一百零二條第三項所明
      定。本件被告就系爭採購案，完全依照政府採購法以公平、公正及公開的原則
      循序辦理，過程並無不當，相關事實並經行政院公共工程委員會採購申訴審議
      判斷書及鈞院九十二年度訴字第一Ｏ一九號判決書所確認。是被告將原告停權
      刊載政府公報，自屬於法有據。
（二）至原告另主張系爭採購案保留決標後，國內鋼筋價格大漲云云。查，投標廠商
      於投標前，即應視市場情況預為風險規劃後再行投標，並就所報標價自行負責
      ，不應開標後任意主張撤回報價，以維採購秩序之安定。況物價雖有上漲之趨
      勢，然衡之本案鋼筋工程占全部工程之比例及其上漲幅度，客觀上尚難認定已
      達不能履約之程度，原告自無拒絕履約之正當理由。從而，本件被告所為將原
      告停權刊載政府公報之行政處分，認事用法，洵無違誤。
　　理  由
一、按「機關辦理採購之決標，應依下列原則之一辦理，並應載明於招標文件中︰一
    、訂有底價之採購，以合於招標文件規定，且在底價以內之最低標為得標廠商。
    」；「合於招標文件規定之投標廠商之最低標價超過底價時，得洽該最低標廠商
    減價一次；減價結果仍超過底價時，得由所有合於招標文件規定之投標廠商重新
    比減價格，比減價格不得逾三次。前項辦理結果，最低標價仍超過底價而不逾預
    算數額，機關確有緊急情事需決標時，應經原底價核定人或其授權人員核准，且
    不得超過底價百分之八。但查核金額以上之採購，超過底價百分之四者，應先報
    經上級機關核准後決標。」；「機關辦理採購，發現廠商有下列情形之一，應將
    其事實及理由通知廠商，並附記如未提出異議者，將刊登政府採購公報：‧‧‧
    七、得標後無正當理由而不訂約者。」；「機關依前條通知廠商後，廠商未於規
    定期限內提出異議或申訴，或經提出申訴結果不予受理或審議結果指明不違反本
    法或並無不實者，機關應即將廠商名稱及相關情形刊登政府採購公報。」政府採
    購法第五十二條第一項第一款、第五十三條、第一百零一條第一項第七款及第一
    百零二條第三項定有明文。次按「機關辦理查核金額以上之採購，擬決標之最低
    標價超過底價百分之四未逾百分之八者，得先保留決標，並應敘明理由連同底價
    、減價經過及報價比較表或開標紀錄等相關資料，報請上級機關核准。」亦為同
    法施行細則第七十一條所明定。又「開標結果各投標廠商標價均超過底價或超過
    本法第五十四條評審委員會建議金額時，依本法第五十三條或五十四條等規定辦
    理減價，或廢標，或保留決標手續。」；「前款保留標之保留期限為自開標之次
    日起三十日內。如逾越保留期限，始通知保留廠商承攬時，保留廠商得予拒絕，
    並得請求無息退還押標金。」復分別為系爭採購案投標須知第十七條第四項及第
    五項所明定。另有關政府採購法所生之爭議，如辦理採購機關以廠商具備政府採
    購法第一百零七條第一項第七款情事，通知廠商將據以刊登政府公報，即屬行政
    機關依政府採購法第一百零一條所為之行政處分，為公法事件性質，受訴法院應
    為實體判決（參見最高行政法院九十三年二月份庭長法官聯席會議決議）。先予
    敘明。
二、本件原告參加被告所辦理「澎湖縣五德國小校舍新建工程」採購招標案，於九十
    一年十一月十八日開標結果，因所有參加廠商之投標價均高於底價金額三二、八
    ＯＯ、ＯＯＯ元，經當場三次比減價格結果，以原告標價三三、六ＯＯ、ＯＯＯ
    元最低，但仍超出底價，惟因該標價未逾預算數額且未逾底價百分之八，被告遂
    依政府採購法第五十三條第二項規定保留決標。嗣經被告審核後，認系爭採購案
    有緊急情事，遂以九十一年十一月二十六日府建購字第Ｚ○○○○○○○○○號
    函通知原告決標並前來辦理簽約事宜，因原告不予理會，被告乃再以九十一年十
    二月四日以府建購字第Ｚ○○○○○○○○○號函，要求原告辦理簽約，原告仍
    未辦理，並對該通知函提出申訴，經行政院公共工程委員會以九十二年六月二十
    四日訴九一五四五號審議判斷駁回（按原告就該審議判斷不服，前曾向本院提起
    行政訴訟，經本院以九十二年度訴字第一Ｏ一九號判決駁回在案）。被告乃據以
    作成九十二年七月十七日府建購字第Ｚ○○○○○○○○○號函即系爭原處分，
    通知原告略謂：「二、旨揭採購，貴廠商得標後拒不訂約，併經行政院公共工程
    委員會採購申訴審議委員會審議判斷結果貴廠商申訴被駁回，本府除依本法第三
    十一條將貴廠商繳交之押標金新台幣壹百萬元整不予發還外，另有本法第一Ｏ一
    條第七款之情事，‧‧‧。三、貴廠商如認為上開通知違反本法或不實者，得於
    接獲通知之次日起二十日內，以書面向本機關提出異議。如未提出異議，依本法
    第一百零二條第三項將貴廠商名稱及相關情形刊登政府採購公報。」之事實有申
    訴審議判斷書、被告前開府建購字第Ｚ○○○○○○○○○號函、府建購字第Ｚ
    ○○○○○○○○○號函及府建購字第Ｚ○○○○○○○○○號函、本院九十二
    年度訴字第一Ｏ一九號判決書等附卷可稽，復為兩造所不爭執，應堪信實。
三、又按，政府採購程序，在公開招標之情形，採購機關之招標公告性質為要約之引
    誘，而廠商投標則為要約，開標後，採購機關除有法律容許之情形外，有義務依
    照招標規範所訂條件，決標給標價最低或投標方案最優之廠商，茲為承諾之性質
    （參見最高法院六十二年台上字第七八七號判例）。經查，系爭採購案係採訂底
    價之最低標得標方式，共有四家廠商參與投標，而開標結果，所有投標廠商之最
    低標價均超過底價，被告經洽請最低標廠商優先減價一次及所有合格標廠商三次
    比減價格後，其中有二家廠商書明「不能再減」、另一家廠商報價三三、七五Ｏ
    、ＯＯＯ元，而原告則報價三三、六ＯＯ、ＯＯＯ元為最低標，惟仍高於底價，
    被告遂予保留決標等情，已如前述。又查，系爭採購案底價為三二、八ＯＯ、Ｏ
    ＯＯ，原告上述比減價結果所出標價三三、六ＯＯ、ＯＯＯ元雖高於底價，惟僅
    高於底價約二‧四三％，並未逾八％，復在系爭採購案預算範圍內；加以系爭採
    購案是關於學校之興建工程，有配合學校使用需求之必要，尤以該興建工程之水
    電部分已經決標在先，如本採購案不予決標，水電部分將無法開工，勢將影響整
    個工程進度等情，已經本院於兩造同一系爭採購案之另案爭議即九十二年度訴字
    第一Ｏ一九號案件調查甚明，有該案判決書在卷可稽。是以，本件被告為系爭招
    標案之公告後，原告是否參與投標並其價格之決定，均屬其自由，且原告既經出
    價且為最低價，自應受其要約之拘束，非可隨意撤回，縱於決標保留期間，亦同
    。蓋法定決標保留期間之設，係採購案經比減價程序後，最低標廠商仍超過底價
    之情形，基於最低價決標之原則，而賦予採購機關於相當期限內綜合考量是否決
    標之權利，自不允許最低標廠商於開標後任意撤回，致該決標保留期間形同虛設
    。準此，系爭採購案經比減價程序後，被告以原告之總標價為最低標，且高於底
    價，經參酌前揭政府採購法施行細則第七十一條規定及系爭採購案投標須知第十
    七條第四項規定，先予保留決標，嗣以標價並未逾預算數額，並審酌如不決標，
    非但水電工程無法開工，更會影響五德國小校務進行等急迫情事，遂於招標須知
    所定三十日期限內予以決標，並無不合，亦未違反被告承諾之義務；更何況系爭
    採購案若未能訂約、履約，而需另行招標，不僅造成行政資源之浪費，更將影響
    公共工程進度，損害公共利益，是被告斟酌前項所述情狀，認系爭採購案合於政
    府採購法第五十三條規定而對原告之出價予以決標，即有所據。基上，原告訴稱
    其於出價後仍可放棄，且已向被告表明，然原告卻仍予決標，有違交易衡平原則
    云云，自無可採。至原告另稱因鋼筋價格大漲，自有正當理由放棄決標乙節。茲
    查，系爭採購案採訂底價之最低標得標方式，而原告既參加投標，更於開標後參
    加比減價而以最低價報價，而非如同其他廠商為不能再減價之表示，足見原告就
    本件所定底價是否偏低、市場情況、營運成本及利潤盈虧等因素已經考量，而後
    方報價三三、六ＯＯ、ＯＯＯ元，其意即認該數額符合其營運考量，至此數額對
    原告是屬盈或虧，乃原告應自行承擔之風險。況且，原告就「鋼筋工程」之報價
    為每噸一一、八八Ｏ元，數量為四七Ｏ噸，占其總報價比例約百分之十四．五，
    客觀上尚難認已達難以履行之程度。故而，原告訴稱因鋼筋價格大漲，其有放棄
    決標之正當理由云云，亦無足取。據上，被告就系爭採購案決標予原告，既無違
    誤，則被告認原告於得標後，於無正當理由之情形下，拒予訂約，已構成政府採
    購法第一百零一條第一項第七款之通知刊登政府採購公報事由，遂以系爭原處分
    通知原告擬將其刊登為不良廠商，嗣後並據以將原告停權刊登政府採購公報，認
    事用法，均無違誤。
四、綜右所述，原告之主張既無可採；是被告以原告得標後未依期訂約，乃以系爭原
    處分通知原告擬刊登政府採購公報，並無違誤，審議判斷予以維持，亦無不合；
    原告提起本件訴訟，求為撤銷審議判斷及原處分，關於將原告刊登不良廠商於政
    府採購公報之部分，為無理由，應予駁回。又本件事證已臻明確，兩造其餘論述
    ，與判決結果無影響，不予贅述，附此敘明。
五、據上論結，本件原告之訴為無理由，依行政訴訟法第一百九十五條第一項後段、
    第九十八條第三項前段，判決如主文。
中　　　華　　　民　　　國    九十三　　年　  　五　　　月　　三十一　　日
                              高雄高等行政法院第三庭
                                          審判長法官　　江 幸 垠
                                          法      官　  戴 見 草
                                          法      官　  林 石 猛
右為正本係照原本作成。
如不服本判決，應於判決送達後二十日內向本院提出上訴書狀，其未表明上訴理由者
，應於提起上訴後二十日內向本院提出上訴理由書（須按對造人數附繕本）；如於本
判決宣示或公告後送達前提起上訴者，應於判決送達後二十日內補提上訴理由書（須
附繕本）。未表明上訴理由者，逕以裁定駁回。
提起上訴應預繳送達用雙掛號郵票七份（每份三十四元）。
中　　　華　　　民　　　國    九十三　　年　  　五　　　月　　三十一　　日
                                          法院書記官    李 建 霆
